ACORDAO-COMPLETO-2450363

ACÓRDÃO 5917/2021 ATA 11/2021 - SEGUNDA CÂMARA

VISTOS, relatados e discutidos estes autos que tratam de tomada de contas especial instaurada pelo Instituto Nacional do Seguro Social (INSS) , em desfavor do ex-servidor Vanderley da Silva Melo, em razão de concessão irregular de benefícios de prestação continuada (BPC) de Amparo Social ao Idoso na Agência de Previdência Social de Saquarema, vinculada à Gerência Executiva do INSS de Niterói/RJ;
ACORDAM os Ministros do Tribunal de Contas da União, reunidos em sessão da 2ª Câmara, ante as razões expostas pelo relator, em:
9.1. rejeitar as alegações de defesa do responsável Vanderley da Silva Melo;
9.2. julgar irregulares, nos termos dos arts. 1º, inciso I, 16, inciso III, alíneas "b" e "c", da Lei 8.443/1992, c/c os arts. 19 e 23, inciso III, da mesma Lei, as contas do responsável Vanderley da Silva Melo, condenando-o ao pagamento das importâncias a seguir especificadas, atualizadas monetariamente e acrescidas dos juros de mora, calculadas a partir das datas discriminadas até a data da efetiva quitação do débito, fixando-lhe o prazo de quinze dias, para que comprove, perante o Tribunal, o recolhimento das referidas quantias aos cofres do Instituto Nacional do Seguro Social, nos termos do art. 23, inciso III, alínea "a", da citada lei, c/c o art. 214, inciso III, alínea "a", do Regimento Interno do TCU.  
	Data da ocorrência
	Valor histórico (R$) 

	13/11/2009
	                      248,00 

	25/11/2009
	                      465,00 

	23/12/2009
	                      465,00 

	27/01/2010
	                      510,00 

	01/03/2010
	                      510,00 

	30/03/2010
	                      510,00 

	30/04/2010
	                      510,00 

	27/05/2010
	                      510,00 

	30/06/2010
	                      510,00 

	09/11/2009
	                      232,50 

	30/11/2009
	                      465,00 

	04/01/2010
	                      465,00 

	29/01/2010
	                      510,00 

	26/02/2010
	                      510,00 

	31/03/2010
	                      510,00 

	30/04/2010
	                      510,00 

	31/05/2010
	                      510,00 

	02/07/2010
	                      510,00 

	23/10/2009
	                      263,50 

	23/10/2009
	                      465,00 

	06/11/2009
	                      465,00 

	04/12/2009
	                      465,00 

	06/01/2010
	                      465,00 

	03/02/2010
	                      510,00 

	03/03/2010
	                      510,00 

	06/04/2010
	                      510,00 

	05/05/2010
	                      510,00 

	07/06/2010
	                      510,00 

	05/07/2010
	                      510,00 

	17/09/2009
	                      263,50 

	05/10/2009
	                      465,00 

	06/11/2009
	                      465,00 

	07/12/2009
	                      465,00 

	05/01/2010
	                      465,00 

	02/02/2010
	                      510,00 

	02/03/2010
	                      510,00 

	05/04/2010
	                      510,00 

	05/05/2010
	                      510,00 

	04/06/2010
	                      510,00 

	06/07/2010
	                      510,00 

	13/11/2009
	                      108,50 

	13/11/2009
	                      465,00 

	07/12/2009
	                      465,00 

	05/01/2010
	                      465,00 

	05/02/2010
	                      510,00 

	02/03/2010
	                      510,00 

	08/04/2010
	                      510,00 

	03/05/2010
	                      510,00 

	01/06/2010
	                      510,00 

	05/07/2010
	                      510,00 

	11/11/2009
	                      201,50 

	11/11/2009
	                      465,00 

	07/12/2009
	                      465,00 

	04/01/2010
	                      465,00 

	01/02/2010
	                      510,00 

	01/03/2010
	                      510,00 

	01/04/2010
	                      510,00 

	05/05/2010
	                      510,00 

	04/06/2010
	                      510,00 

	06/07/2010
	                      510,00 

	01/12/2009
	                      232,50 

	01/12/2009
	                      465,00 

	04/01/2010
	                      465,00 

	02/02/2010
	                      510,00 

	01/03/2010
	                      510,00 

	01/04/2010
	                      510,00 

	03/05/2010
	                      510,00 

	01/06/2010
	                      510,00 

	01/07/2010
	                      510,00 

	17/09/2009
	                      263,50 

	15/10/2009
	                      465,00 

	26/10/2009
	                      465,00 

	24/11/2009
	                      465,00 

	22/12/2009
	                      465,00 

	25/01/2010
	                      510,00 

	22/02/2010
	                      510,00 

	25/03/2010
	                      510,00 

	26/04/2010
	                      510,00 

	26/05/2010
	                      510,00 

	02/07/2010
	                      510,00 

	04/02/2010
	                      232,50 

	04/02/2010
	                      510,00 

	05/03/2010
	                      510,00 

	12/04/2010
	                      510,00 

	06/05/2010
	                      510,00 

	08/06/2010
	                      510,00 

	06/07/2010
	                      510,00 

	11/12/2009
	                      465,00 

	11/12/2009
	                        46,50 

	22/12/2009
	                      465,00 

	25/01/2010
	                      510,00 

	24/02/2010
	                      510,00 

	25/03/2010
	                      510,00 

	27/04/2010
	                      510,00 

	25/05/2010
	                      510,00 

	24/06/2010
	                      510,00 

	15/10/2009
	                      465,00 

	15/10/2009
	                      263,50 

	09/11/2009
	                      465,00 

	07/12/2009
	                      465,00 

	07/01/2010
	                      465,00 

	05/02/2010
	                      510,00 

	04/03/2010
	                      510,00 

	09/04/2010
	                      510,00 

	06/05/2010
	                      510,00 

	07/06/2010
	                      510,00 

	07/07/2010
	                      510,00 

	22/12/2009
	                      465,00 

	22/12/2009
	                      124,00 

	07/01/2010
	                      465,00 

	10/02/2010
	                      510,00 

	05/03/2010
	                      510,00 

	09/04/2010
	                      510,00 

	06/05/2010
	                      510,00 

	08/06/2010
	                      510,00 

	06/07/2010
	                      510,00 

	23/10/2009
	                      263,50 

	29/10/2009
	                      465,00 

	03/12/2009
	                      465,00 

	30/12/2009
	                      465,00 

	27/01/2010
	                      510,00 

	23/02/2010
	                      510,00 

	26/03/2010
	                      510,00 

	29/04/2010
	                      510,00 

	27/05/2010
	                      510,00 

	30/06/2010
	                      510,00 

	23/09/2009
	                      263,50 

	17/11/2009
	                      465,00 

	17/11/2009
	                      465,00 

	15/12/2009
	                      465,00 

	05/02/2010
	                      465,00 

	05/02/2010
	                      510,00 

	01/03/2010
	                      510,00 

	01/04/2010
	                      510,00 

	05/05/2010
	                      510,00 

	01/06/2010
	                      510,00 

	01/07/2010
	                      510,00 

	23/10/2009
	                      465,00 

	23/10/2009
	                      186,00 

	09/11/2009
	                      465,00 

	07/12/2009
	                      465,00 

	08/01/2010
	                      465,00 

	05/02/2010
	                      510,00 

	05/03/2010
	                      510,00 

	12/04/2010
	                      510,00 

	07/05/2010
	                      510,00 

	08/06/2010
	                      510,00 

	08/07/2010
	                      510,00 

	22/12/2009
	                      124,00 

	22/12/2009
	                      465,00 

	28/12/2009
	                      465,00 

	27/01/2010
	                      510,00 

	25/02/2010
	                      510,00 

	29/03/2010
	                      510,00 

	28/04/2010
	                      510,00 

	27/05/2010
	                      510,00 

	28/06/2010
	                      510,00 

	17/09/2009
	                      263,50 

	24/09/2009
	                      465,00 

	26/10/2009
	                      465,00 

	24/11/2009
	                      465,00 

	22/12/2009
	                      465,00 

	25/01/2010
	                      510,00 

	24/02/2010
	                      510,00 

	25/03/2010
	                      510,00 

	27/04/2010
	                      510,00 

	27/05/2010
	                      510,00 

	30/06/2010
	                      510,00 

	15/09/2009
	                      465,00 

	15/09/2009
	                        15,50 

	08/10/2009
	                      465,00 

	09/11/2009
	                      465,00 

	07/12/2009
	                      465,00 

	08/01/2010
	                      465,00 

	05/02/2010
	                      510,00 

	05/03/2010
	                      510,00 

	12/04/2010
	                      510,00 

	07/05/2010
	                      510,00 

	08/06/2010
	                      510,00 

	08/07/2010
	                      510,00 

	11/11/2009
	                      465,00 

	11/11/2009
	                      108,50 

	25/11/2009
	                      465,00 

	23/12/2009
	                      465,00 

	27/01/2010
	                      510,00 

	25/02/2010
	                      510,00 

	30/03/2010
	                      510,00 

	03/05/2010
	                      510,00 

	27/05/2010
	                      510,00 

	02/07/2010
	                      510,00 

	04/09/2009
	                      465,00 

	04/09/2009
	                      124,00 

	05/10/2009
	                      465,00 

	05/11/2009
	                      465,00 

	03/12/2009
	                      465,00 

	06/01/2010
	                      465,00 

	03/02/2010
	                      510,00 

	03/03/2010
	                      510,00 

	09/04/2010
	                      510,00 

	05/05/2010
	                      510,00 

	07/06/2010
	                      510,00 

	07/07/2010
	                      510,00 

	21/10/2009
	                      465,00 

	21/10/2009
	                      465,00 

	11/12/2009
	                      465,00 

	11/12/2009
	                      465,00 

	10/02/2010
	                      465,00 

	10/02/2010
	                      510,00 

	15/04/2010
	                      510,00 

	15/04/2010
	                      510,00 

	05/05/2010
	                      510,00 

	01/06/2010
	                      510,00 

	01/07/2010
	                      510,00 

	17/09/2009
	                      387,50 

	13/10/2009
	                      465,00 

	10/11/2009
	                      465,00 

	07/12/2009
	                      465,00 

	08/01/2010
	                      465,00 

	05/02/2010
	                      510,00 

	05/03/2010
	                      510,00 

	09/04/2010
	                      510,00 

	07/05/2010
	                      510,00 

	09/06/2010
	                      510,00 

	09/07/2010
	                      510,00 

	17/11/2009
	                      124,00 

	01/12/2009
	                      465,00 

	30/12/2009
	                      465,00 

	29/01/2010
	                      510,00 

	26/02/2010
	                      510,00 

	31/03/2010
	                      510,00 

	30/04/2010
	                      510,00 

	31/05/2010
	                      510,00 

	30/06/2010
	                      510,00 

9.3. autorizar, desde logo, a cobrança judicial da dívida, caso não atendida a notificação, na forma do disposto no art. 28, inciso II, da Lei 8.443/1992;
9.4. autorizar também, desde logo, se requerido, com fundamento no art. 26, da Lei 8.443, de 1992, c/c o art. 217, §§ 1º e 2º do Regimento Interno do TCU, o parcelamento da dívida em até 36 parcelas, incidindo, sobre cada parcela, corrigida monetariamente, os correspondentes acréscimos legais, fixando-lhe o prazo de quinze dias, a contar do recebimento da notificação, para comprovar, perante o Tribunal, o recolhimento da primeira parcela, e de trinta dias, a contar da parcela anterior, para comprovar os recolhimentos das demais parcelas, devendo incidir, sobre cada valor mensal, atualizado monetariamente, os juros de mora devidos, no caso do débito, na forma prevista na legislação em vigor, alertando os responsáveis de que a falta de comprovação do recolhimento de qualquer parcela importará o vencimento antecipado do saldo devedor, nos termos do § 2º do art. 217 do Regimento Interno deste Tribunal; 
9.5. dar ciência, ao Instituto Nacional do Seguro Social, nos termos do art. 2º, inciso II, da Resolução-TCU 315, de 22/4/2020, de que o retardamento injustificado na instauração da TCE que ensejou o processo INSS 35318.000626/2018-64, implicou em inobservância ao art. 1º, § 1º, da Instrução Normativa-TCU 56, de 5 de dezembro de 2007, assim como do art. 4º e 11 da Instrução Normativa-TCU 71, de 28 de novembro de 2012;
9.6. enviar cópia deste acórdão ao Instituto Nacional do Seguro Social e ao responsável, para ciência, e à Procuradoria da República no Estado do Rio de Janeiro, nos termos do § 3º do art. 16 da Lei 8.443/1992, c/c o § 7º do art. 209 do Regimento Interno do TCU, para adoção das medidas cabíveis, informando-lhes que a presente deliberação, acompanhada do Relatório e do Voto que a fundamentam, está disponível para a consulta no endereço www.tcu.gov.br/acordaos.

Tomada de contas especial instaurada pelo Instituto Nacional do Seguro Social (INSS), em desfavor do ex-servidor Vanderley da Silva Melo, em razão de concessão irregular de benefícios de prestação continuada (BPC) de Amparo Social ao Idoso na Agência de Previdência Social de Saquarema, vinculada à Gerência Executiva do INSS de Niterói/RJ.

Segunda Câmara

Gerência Executiva do INSS - NITERÓI/RJ - INSS/MPS.

3. Interessados/Responsáveis:
3.1. Interessado: Instituto Nacional do Seguro Social (29.979.036/0001-40).
3.2. Responsável: Vanderley da Silva Melo (XXX.729.487-XX).

13.1. Ministros presentes: Bruno Dantas (Presidente), Augusto Nardes (Relator), Aroldo Cedraz e Raimundo Carreiro.
13.2. Ministros-Substitutos presentes: Marcos Bemquerer Costa e André Luís de Carvalho.

AUGUSTO NARDES

Transcrevo a seguir a instrução lavrada por auditor da Secretaria de Controle Externo de Tomada de Contas Especial (peça 96) , a qual contou com a anuência do corpo diretivo daquela unidade (peças 97 e 98) :
"INTRODUÇÃO
1.	Cuidam os autos de tomada de contas especial instaurada por Instituto Nacional do Seguro Social, em desfavor de Vanderley da Silva Melo (CPF: XXX.729.487-XX) , em razão de habilitação e concessão irregular de benefícios de prestação continuada - BPC de amparo social ao idoso - LOAS no âmbito da Agência de Previdência Social de Saquarema, vinculada à Gerência Executiva do INSS de Niterói/RJ (GEXNIT) .
HISTÓRICO
2.	Em 19/7/2018, com fundamento na IN/TCU 71/2012, alterada pela IN/TCU 76/2016 e DN/TCU 155/2016, o dirigente da instituição Instituto Nacional do Seguro Social autorizou a instauração da tomada de contas especial (peça 4) . O processo foi registrado no sistema e-TCE com o número 1564/2018.
3.	O fundamento para a instauração da Tomada de Contas Especial, conforme consignado na matriz de responsabilização elaborada pelo tomador de contas, foi a constatação da seguinte irregularidade: 
Habilitação e concessão irregular de benefícios de prestação BPC de amparo ao idoso.
4.	O responsável arrolado na fase interna foi devidamente comunicado e, diante da ausência de justificativas suficientes para elidir a irregularidade e da não devolução dos recursos, instaurou-se a tomada de contas especial.
5.	No relatório 35318.000638/2018-99 (peça 43) , o tomador de contas concluiu que o prejuízo importaria no valor original de R$ 108.200,00, imputando-se a responsabilidade a Vanderley da Silva Melo, na condição de gestor dos recursos.
6.	Em 24/11/2019, a Controladoria-Geral da União emitiu o relatório de auditoria 1564/2018 (peça 45) , em concordância com o relatório do tomador de contas. O certificado de auditoria 1564/2018 e o parecer do dirigente do órgão de controle interno concluíram pela irregularidade das presentes contas (peças 46 e 47) .
7.	Em 5/12/2019, o ministro responsável pela área atestou haver tomado conhecimento das conclusões contidas no relatório e certificado de auditoria, bem como do parecer conclusivo do dirigente do órgão de controle interno, manifestando-se pela irregularidade das contas, e determinou o encaminhamento do processo ao Tribunal de Contas da União (peça 48) .
8.	Na primeira instrução (peça 51) , verificou-se a ausência de documentos que registrem os atos praticados por Vanderley da Silva Melo (CPF XXX.729.487-XX) que importaram na concessão irregular dos benefícios do INSS em apreço, objeto do processo de TCE/INSS 35318.000638/2018-99.
8.1.	Assim, concluiu-se, para a devida configuração da autoria e responsabilização dos atos impugnados, que se devia promover diligência junto ao INSS para que se procedesse a juntada, aos presentes autos, dos mencionados documentos.
9.	Em resposta à diligência promovida pela Seproc (peça 54) , o INSS apresentou, em 13/7/2020, intempestivamente, cópias de requerimento de benefício, consultas a dados cadastrais e/ou telas extraídas do sistema SABI referentes às concessões dos benefícios assistenciais dos segurados abaixo:
	a) Henrique Resto Sobral, NB: 88/537.808.032-7, peça 60;
	b) Iron de Jesus, NB: 88/537.837.765-6, peça 76;
	c) Itamar Barroso, NB: 88/536.851.518-5, peça 75;
	d) Itamar Jorge da Silveira, NB: 88/536.856.497-6, peça 79;
	e) Ivan Lopes, NB: 88/537.490.636-0, peça 62;
	f) Ivo Jose Cativo, NB: 88/537.396.136-8, v. peça 77;
	g) João Peres de Almeida, NB: 88/537.838.446-6, peça 74;
	h) Joel da Silva Silveira, NB: 88/536.856.301-5, peça 73;
	i) Jorge Carlos Duarte, NB: 88/538.753.719-9, peça 71;
	j) Jorge de Souza, NB: 88/537.999.191-9, peça 63;
	k) Lailson Guimarães, NB: 88/536.854.619-6, peça 72;
	l) Lucia Pereira Ferreira, NB: 88/537.943.959-0, peça 70;
	m) Luiz Carlos de Oliveira, NB: 88/537.297.802-0, peça 57;
	n) Luiz Germano Elizeu, NB: 88/536.844.836-4, peça 68;
	o) Manuel da Silva Carai, NB: 88/536.914.500-4, peça 80;
	p) Marcelle Patinho de Cenai, NB: 88/537.943.583-8, peça 66;
	q) Marcelo Alves da Silva, NB: 88/536.855.561-6, peça 65;
	r) Orlando Braga Fonseca, NB: 88/536.638.920-4, peça 58;
	s) Paolo Iterano Xavier, NB: 88/537.491.342-1, peça 61;
	t) Paulo da Silva, NB: 88/536.546.918-2, peça 69;
	u) Pedro Rosa Silva, NB: 88/536.640.636-2, peça 59;
	v) Reinaldo Lima Gurgel, NB: 88/536.734.470-0, peça 67;
	x) Wallace de Carvalho, NB: 88/537.952.715-5, peça 64.
9.1.	O despacho INSS/DGTCERC 93/2020 (peça 77) mencionou o encaminhamento dos documentos referentes a Ivo Jose Cativo, NB: 88/537.396.136-8, o qual não aparece nos autos. Considerar-se-á essa informação do despacho como validação da responsabilidade do ex-servidor também quanto a essa concessão em específico, considerando o conjunto assertivo dos demais documentos enviados.
10.	Na instrução seguinte (peça 83) , analisando-se os documentos nos autos, concluiu-se pela necessidade de realização de citação para a seguinte irregularidade: 
10.1.	Irregularidade 1: habilitação e concessão de benefícios de prestação continuada - BPC de Amparo Social ao Idoso LOAS, implantados no sistema SABI com base em documentos fictícios.
10.1.1.	Fundamentação para o encaminhamento:
10.1.1.1.	A concessão irregular de benefício previdenciário/assistencial, mediante a inserção fraudulenta de registros nas bases de dados da Previdência implicou na prática de ato de gestão ilegal e ilegítimo. Conforme a jurisprudência do TCU, enunciada no Acórdão 297/2016-TCU-Plenário, não comprovada a participação do beneficiário na concessão irregular de benefício previdenciário, fica afastada a responsabilidade do segurado perante o TCU, sem prejuízo da adoção, pelos órgãos competentes, de providências administrativas e/ou judiciais para reaver os valores indevidamente pagos. 
10.1.2.	Evidências da irregularidade: documentos técnicos presentes nas peças 13, 8, 9, 17, 26 e 18.
10.1.3.	Normas infringidas: Lei 8.742, de 07 de dezembro de 1993, art. 20, sobre a necessária comprovação da ausência de meios de prover a própria manutenção e nem de tê-la provida por sua família para o segurado idoso habilitar-se ao Benefício de Prestação Continuada; Lei n. 10.741, de 1º/10/2003, art. 34, caput,  que condiciona a prestação de assistência social ao idoso com 65 anos ou mais sem meios de prover sua subsistência; Regulamento do Benefício da Prestação Continuada, aprovado pelo Decreto 6.214, de 20 de setembro de 2007, art. 1º, sobre a necessária comprovação da ausência de meios de prover a própria manutenção e nem de tê-la provida por sua família para o segurado idoso habilitar-se ao Benefício de Prestação Continuada; art. 8º, inciso I, sobre a necessidade de comprovação da idade de 65 anos ou mais para fazer jus ao Benefício de Prestação Continuada; art. 10, incisos I, IV e V, então vigentes, sobre a exigência de certidão de nascimento, carteira de identidade ou carteira de trabalho e previdência social para identificação do idoso; art. 13, § 1º, inciso I, sobre a exigência da carteira de trabalho e previdência social como prova de rendimentos dos componentes da família; Orientação Interna Conjunta DIRAR/DIRBEN/DIROPL 58 de 23/10/2002, art. 65, inciso III, alínea 'a', sobre a exigência da apresentação da Carteira Profissional ou Carteira de Trabalho e Previdência Social do empregado doméstico para a realização de alteração, inclusão ou exclusão de informações referentes a dados cadastrais, vínculos, remunerações ou contribuições constantes no CNIS; Orientação Interna n° 188 de 2008, alterada pela Orientação Interna INSS/DIRBEN n° 196, do 3 de setembro de 2008, art. 53, inciso I, e alínea 'a'', do inciso III, sobre a exigência de apresentação da Carteira de Trabalho e Previdência Social para comprovação de rendimento para fins de análise da composição do grupo familiar.
10.1.4.	Débitos relacionados ao responsável Vanderley da Silva Melo (CPF: XXX.729.487-XX) referente à concessão irregular dos benefícios:
10.1.4.1.	Henrique Resto Sobral, NB: 88/537.808.032-7:
	Data da ocorrência
	 Valor histórico (R$) 

	13/11/2009
	                      248,00 

	25/11/2009
	                      465,00 

	23/12/2009
	                      465,00 

	27/01/2010
	                      510,00 

	01/03/2010
	                      510,00 

	30/03/2010
	                      510,00 

	30/04/2010
	                      510,00 

	27/05/2010
	                      510,00 

	30/06/2010
	                      510,00 

10.1.4.2.	Iron de Jesus, NB: 88/537.837.765-6:
	Data da ocorrência
	 Valor histórico (R$) 

	09/11/2009
	                      232,50 

	30/11/2009
	                      465,00 

	04/01/2010
	                      465,00 

	29/01/2010
	                      510,00 

	26/02/2010
	                      510,00 

	31/03/2010
	                      510,00 

	30/04/2010
	                      510,00 

	31/05/2010
	                      510,00 

	02/07/2010
	                      510,00 

10.1.4.3.	 Itamar Barroso, NB: 88/536.851.518-5:
	Data da ocorrência
	 Valor histórico (R$) 

	23/10/2009
	                      263,50 

	23/10/2009
	                      465,00 

	06/11/2009
	                      465,00 

	04/12/2009
	                      465,00 

	06/01/2010
	                      465,00 

	03/02/2010
	                      510,00 

	03/03/2010
	                      510,00 

	06/04/2010
	                      510,00 

	05/05/2010
	                      510,00 

	07/06/2010
	                      510,00 

	05/07/2010
	                      510,00 

10.1.4.4.	Itamar Jorge da Silveira, NB: 88/536.856.497-6:
	Data da ocorrência
	 Valor histórico (R$) 

	17/09/2009
	                      263,50 

	05/10/2009
	                      465,00 

	06/11/2009
	                      465,00 

	07/12/2009
	                      465,00 

	05/01/2010
	                      465,00 

	02/02/2010
	                      510,00 

	02/03/2010
	                      510,00 

	05/04/2010
	                      510,00 

	05/05/2010
	                      510,00 

	04/06/2010
	                      510,00 

	06/07/2010
	                      510,00 

10.1.4.5.	Ivan Lopes, NB: 88/537.490.636-0:
	Data da ocorrência
	 Valor histórico (R$) 

	13/11/2009
	                      108,50 

	13/11/2009
	                      465,00 

	07/12/2009
	                      465,00 

	05/01/2010
	                      465,00 

	05/02/2010
	                      510,00 

	02/03/2010
	                      510,00 

	08/04/2010
	                      510,00 

	03/05/2010
	                      510,00 

	01/06/2010
	                      510,00 

	05/07/2010
	                      510,00 

10.1.4.6.	Ivo Jose Cativo, NB: 88/537.396.136-8:
	Data da ocorrência
	 Valor histórico (R$) 

	11/11/2009
	                      201,50 

	11/11/2009
	                      465,00 

	07/12/2009
	                      465,00 

	04/01/2010
	                      465,00 

	01/02/2010
	                      510,00 

	01/03/2010
	                      510,00 

	01/04/2010
	                      510,00 

	05/05/2010
	                      510,00 

	04/06/2010
	                      510,00 

	06/07/2010
	                      510,00 

10.1.4.7.	João Peres de Almeida, NB: 88/537.838.446-6:
	Data da ocorrência
	 Valor histórico (R$) 

	01/12/2009
	                      232,50 

	01/12/2009
	                      465,00 

	04/01/2010
	                      465,00 

	02/02/2010
	                      510,00 

	01/03/2010
	                      510,00 

	01/04/2010
	                      510,00 

	03/05/2010
	                      510,00 

	01/06/2010
	                      510,00 

	01/07/2010
	                      510,00 

10.1.4.8.	Joel da Silva Silveira, NB: 88/536.856.301-5:
	Data da ocorrência
	 Valor histórico (R$) 

	17/09/2009
	                      263,50 

	15/10/2009
	                      465,00 

	26/10/2009
	                      465,00 

	24/11/2009
	                      465,00 

	22/12/2009
	                      465,00 

	25/01/2010
	                      510,00 

	22/02/2010
	                      510,00 

	25/03/2010
	                      510,00 

	26/04/2010
	                      510,00 

	26/05/2010
	                      510,00 

	02/07/2010
	                      510,00 

10.1.4.9.	Jorge Carlos Duarte, NB: 88/538.753.719-9:
	Data da ocorrência
	 Valor histórico (R$) 

	04/02/2010
	                      232,50 

	04/02/2010
	                      510,00 

	05/03/2010
	                      510,00 

	12/04/2010
	                      510,00 

	06/05/2010
	                      510,00 

	08/06/2010
	                      510,00 

	06/07/2010
	                      510,00 

10.1.4.10.	Jorge de Souza, NB: 88/537.999.191-9:
	Data da ocorrência
	 Valor histórico (R$) 

	11/12/2009
	                      465,00 

	11/12/2009
	                        46,50 

	22/12/2009
	                      465,00 

	25/01/2010
	                      510,00 

	24/02/2010
	                      510,00 

	25/03/2010
	                      510,00 

	27/04/2010
	                      510,00 

	25/05/2010
	                      510,00 

	24/06/2010
	                      510,00 

10.1.4.11.	Lailson Guimarães, NB: 88/536.854.619-6:
	Data da ocorrência
	 Valor histórico (R$) 

	15/10/2009
	                      465,00 

	15/10/2009
	                      263,50 

	09/11/2009
	                      465,00 

	07/12/2009
	                      465,00 

	07/01/2010
	                      465,00 

	05/02/2010
	                      510,00 

	04/03/2010
	                      510,00 

	09/04/2010
	                      510,00 

	06/05/2010
	                      510,00 

	07/06/2010
	                      510,00 

	07/07/2010
	                      510,00 

10.1.4.12.	Lucia Pereira Ferreira, NB: 88/537.943.959-0:
	Data da ocorrência
	 Valor histórico (R$) 

	22/12/2009
	                      465,00 

	22/12/2009
	                      124,00 

	07/01/2010
	                      465,00 

	10/02/2010
	                      510,00 

	05/03/2010
	                      510,00 

	09/04/2010
	                      510,00 

	06/05/2010
	                      510,00 

	08/06/2010
	                      510,00 

	06/07/2010
	                      510,00 

10.1.4.13.	Luiz Carlos de Oliveira, NB: 88/537.297.802-0:
	Data da ocorrência
	 Valor histórico (R$) 

	23/10/2009
	                      263,50 

	29/10/2009
	                      465,00 

	03/12/2009
	                      465,00 

	30/12/2009
	                      465,00 

	27/01/2010
	                      510,00 

	23/02/2010
	                      510,00 

	26/03/2010
	                      510,00 

	29/04/2010
	                      510,00 

	27/05/2010
	                      510,00 

	30/06/2010
	                      510,00 

10.1.4.14.	Luiz Germano Elizeu, NB: 88/536.844.836-4:
	Data da ocorrência
	 Valor histórico (R$) 

	23/09/2009
	                      263,50 

	17/11/2009
	                      465,00 

	17/11/2009
	                      465,00 

	15/12/2009
	                      465,00 

	05/02/2010
	                      465,00 

	05/02/2010
	                      510,00 

	01/03/2010
	                      510,00 

	01/04/2010
	                      510,00 

	05/05/2010
	                      510,00 

	01/06/2010
	                      510,00 

	01/07/2010
	                      510,00 

10.1.4.15.	Manuel da Silva Carai, NB: 88/536.914.500-4:
	Data da ocorrência
	 Valor histórico (R$) 

	23/10/2009
	                      465,00 

	23/10/2009
	                      186,00 

	09/11/2009
	                      465,00 

	07/12/2009
	                      465,00 

	08/01/2010
	                      465,00 

	05/02/2010
	                      510,00 

	05/03/2010
	                      510,00 

	12/04/2010
	                      510,00 

	07/05/2010
	                      510,00 

	08/06/2010
	                      510,00 

	08/07/2010
	                      510,00 

10.1.4.16.	Marcelle Patinho de Cenai, NB: 88/537.943.583-8:
	Data da ocorrência
	 Valor histórico (R$) 

	22/12/2009
	                      124,00 

	22/12/2009
	                      465,00 

	28/12/2009
	                      465,00 

	27/01/2010
	                      510,00 

	25/02/2010
	                      510,00 

	29/03/2010
	                      510,00 

	28/04/2010
	                      510,00 

	27/05/2010
	                      510,00 

	28/06/2010
	                      510,00 

10.1.4.17.	Marcelo Alves da Silva, NB: 88/536.855.561-6:
	Data da ocorrência
	 Valor histórico (R$) 

	17/09/2009
	                      263,50 

	24/09/2009
	                      465,00 

	26/10/2009
	                      465,00 

	24/11/2009
	                      465,00 

	22/12/2009
	                      465,00 

	25/01/2010
	                      510,00 

	24/02/2010
	                      510,00 

	25/03/2010
	                      510,00 

	27/04/2010
	                      510,00 

	27/05/2010
	                      510,00 

	30/06/2010
	                      510,00 

10.1.4.18.	Orlando Braga Fonseca, NB: 88/536.638.920-4:
	Data da ocorrência
	 Valor histórico (R$) 

	15/09/2009
	                      465,00 

	15/09/2009
	                        15,50 

	08/10/2009
	                      465,00 

	09/11/2009
	                      465,00 

	07/12/2009
	                      465,00 

	08/01/2010
	                      465,00 

	05/02/2010
	                      510,00 

	05/03/2010
	                      510,00 

	12/04/2010
	                      510,00 

	07/05/2010
	                      510,00 

	08/06/2010
	                      510,00 

	08/07/2010
	                      510,00 

10.1.4.19.	Paolo Iterano Xavier, NB: 88/537.491.342-1:
	Data da ocorrência
	 Valor histórico (R$) 

	11/11/2009
	                      465,00 

	11/11/2009
	                      108,50 

	25/11/2009
	                      465,00 

	23/12/2009
	                      465,00 

	27/01/2010
	                      510,00 

	25/02/2010
	                      510,00 

	30/03/2010
	                      510,00 

	03/05/2010
	                      510,00 

	27/05/2010
	                      510,00 

	02/07/2010
	                      510,00 

10.1.4.20.	Paulo da Silva, NB: 88/536.546.918-2:
	Data da ocorrência
	 Valor histórico (R$) 

	04/09/2009
	                      465,00 

	04/09/2009
	                      124,00 

	05/10/2009
	                      465,00 

	05/11/2009
	                      465,00 

	03/12/2009
	                      465,00 

	06/01/2010
	                      465,00 

	03/02/2010
	                      510,00 

	03/03/2010
	                      510,00 

	09/04/2010
	                      510,00 

	05/05/2010
	                      510,00 

	07/06/2010
	                      510,00 

	07/07/2010
	                      510,00 

10.1.4.21.	Pedro Rosa Silva, NB: 88/536.640.636-2:
	Data da ocorrência
	 Valor histórico (R$) 

	21/10/2009
	                      465,00 

	21/10/2009
	                      465,00 

	11/12/2009
	                      465,00 

	11/12/2009
	                      465,00 

	10/02/2010
	                      465,00 

	10/02/2010
	                      510,00 

	15/04/2010
	                      510,00 

	15/04/2010
	                      510,00 

	05/05/2010
	                      510,00 

	01/06/2010
	                      510,00 

	01/07/2010
	                      510,00 

10.1.4.22.	Reinaldo Lima Gurgel, NB: 88/536.734.470-0:
	Data da ocorrência
	 Valor histórico (R$) 

	17/09/2009
	                      387,50 

	13/10/2009
	                      465,00 

	10/11/2009
	                      465,00 

	07/12/2009
	                      465,00 

	08/01/2010
	                      465,00 

	05/02/2010
	                      510,00 

	05/03/2010
	                      510,00 

	09/04/2010
	                      510,00 

	07/05/2010
	                      510,00 

	09/06/2010
	                      510,00 

	09/07/2010
	                      510,00 

10.1.4.23.	Wallace de Carvalho, NB: 88/537.952.715-5:
	Data da ocorrência
	 Valor histórico (R$) 

	17/11/2009
	                      124,00 

	01/12/2009
	                      465,00 

	30/12/2009
	                      465,00 

	29/01/2010
	                      510,00 

	26/02/2010
	                      510,00 

	31/03/2010
	                      510,00 

	30/04/2010
	                      510,00 

	31/05/2010
	                      510,00 

	30/06/2010
	                      510,00 

10.1.5.	A totalização correta do débito original referente ao benefício relacionado a Pedro Rosa Silva corresponde a R$ 5.385,00, conforme Relatório Simplificado juntados à peça 18, p. 41.
10.1.6.	Cofre credor: Instituto Nacional do Seguro Social.
10.1.7.	Responsável: Vanderley da Silva Melo (CPF: XXX.729.487-XX) .
10.1.7.1.	Conduta: na condição de servidor do INSS e responsável pela concessão de benefícios de prestação continuada - BPC de Amparo Social ao Idoso, o Sr. Vanderley da Silva Melo promoveu a habilitação e concessão de benefícios de prestação continuada - BPC de Amparo Social ao Idoso-LOAS, por ele implantados no sistema SABI, sem que os segurados atendessem às exigências normativas mínimas para tais benefícios, mediante o acolhimento de documentos de identificação inidôneos, ausência de juntada obrigatória de cópia de CTPS para fins de comprovação do vínculo empregatício e utilização de comprovantes de residência em nome de terceiro com o mesmo nome e endereço já utilizados em outros processos de concessão de outros benefícios, sem constar nos processos declaração dos beneficiários referente ao grau de parentesco entre o terceiro e o segurado, resultando em concessões que geraram pagamentos irregulares de benefícios, em prejuízo ao Erário federal.
10.1.7.2.	Nexo de causalidade: A realização das concessões de benefícios de prestação continuada - BPC de Amparo Social ao Idoso irregulares importou em dano ao Erário federal, uma vez que propiciou pagamentos indevidos de valores a título de benefício assistencial.
10.1.7.3.	Culpabilidade: É dever elementar do servidor público a boa e regular execução de suas atribuições no sentido de propiciar a adequada contraprestação de serviços aos usuários do serviço público e a correto desembolso de recursos públicos decorrentes de atos de sua responsabilidade; não há, nos autos, excludentes de ilicitude, de culpabilidade e de punibilidade ou elementos que permitam concluir pela ocorrência de boa-fé do responsável, sendo razoável afirmar, por outro lado, que era exigível do responsável conduta diversa daquela que adotou, consideradas as circunstâncias que o cercavam, pois deveria ter promovido a devida verificação do atendimento das condições para concessões de benefícios assistenciais. 
10.1.8.	Encaminhamento: citação.
11.	Em cumprimento ao pronunciamento da unidade (peça 85) , foi efetuada citação do responsável Vanderley da Silva Melo, nos moldes adiante:
	Comunicação: Ofício 42282/2020 - Seproc (peça 88) 
Data da Expedição: 15/9/2020
Data da Ciência: 9/10/2020 (peça 93) 
Nome Recebedor: Celia Marins
Observação: Ofício enviado para o endereço do responsável, conforme pesquisa na base de dados  no sistema da Receita Federal, custodiada pelo TCU (peças 86 e 87) .
Fim do prazo para a defesa: 27/10/2020
	
11.1.	O sr. Vanderley da Silva Melo (por procurador) , atendeu à citação por meio de alegações de defesa juntadas à peça 92.
12.	Conforme Despacho de Conclusão das Comunicações Processuais (peça 94) , as providências inerentes às comunicações processuais foram concluídas. 
ANÁLISE DOS PRESSUPOSTOS DE PROCEDIBILIDADE DA IN/TCU 71/2012
Avaliação de Viabilidade do Exercício do Contraditório e Ampla Defesa
13.	Verifica-se que não houve o transcurso de mais de dez anos desde o fato gerador sem que tenha havido a notificação do responsável pela autoridade administrativa federal competente (art. 6º, inciso II, c/c art. 19 da IN/TCU 71/2012, modificada pela IN/TCU 76/2016) , uma vez que o fato gerador da irregularidade sancionada ocorreu até 9/7/2010, e o responsável foi notificado sobre a irregularidade pela autoridade administrativa competente conforme abaixo:
13.1.	Vanderley da Silva Melo, por meio de interrogatório policial em 2010, peça 8, p. 9-15; citação no PAD de 6/12/2011, recebida em 12/12/2011, peça 10, p. 2; recurso de 4/11/2012, peça 12; interrogatório no PAD, peça 13, p. 6, item 20, alínea 'c'; edital para apresentação de defesa escrita em processo de cobrança administrativa publicado em 13/2/2015 e 23/3/2015 (v. peças 19, 20 e 21) ; Notificação da CTCE de 19/7/2018, peça 28, recebida em 24/7/1018, peça 29.
Valor de Constituição da TCE 	
14.	Verifica-se, ainda, que o valor atualizado do débito apurado (sem juros) em 1º/1/2017 é de R$ 170.173,95, portanto superior ao limite mínimo de R$ 100.000,00, na forma estabelecida conforme os arts. 6º, inciso I, e 19 da IN/TCU 71/2012, modificada pela IN/TCU 76/2016. 
OUTROS PROCESSOS/DÉBITOS NOS SISTEMAS DO TCU COM OS MESMOS RESPONSÁVEIS
15.	Informa-se que foi encontrado processo no Tribunal com o mesmo responsável:
	Responsável
	Processos

	Vanderley da Silva Melo
	Processo 039.948/2019-6 [TCE, aberto, 'TCE instaurada pelo (a) Instituto Nacional do Seguro Social em razão de Desfalque, alcance, desvio ou desaparecimento de dinheiro, bens ou valores públicos, Gestão previdenciária, Habilitação e concessão de benefícios de prestação continuada - BPC, de Amparo Social ao idoso- indevidamente, contrariando os requisitos do que dispõe a Lei  nº 83742/93 e RBPS- Decreto nº 6.217/2007 (nº da TCE no sistema: 1479/2018) ']

15.1.	Apesar de ter sido verificada a existência de outro processo em desfavor de Vanderley da Silva Melo em tramitação nesta Casa (cf. quadro acima) , considera-se não ser conveniente o apensamento do presente processo a ele, tendo em vista que tal apensamento não atenderia a expectativa de racionalização administrativa, pois o processo identificado não alcança todos os responsáveis solidários do presente processo. Assim sendo, eventual apensamento só redundaria em um incremento de complexidade no desdobramento desses processos, com ampliação do rol de responsáveis solidários em relações diferentes de solidariedade por débitos diferentes.
16.	A tomada de contas especial está, assim, devidamente constituída e em condição de ser instruída.
EXAME TÉCNICO
Alegações de defesa  (peça 92) 
17.	Inicialmente, alega a ocorrência da prescrição da pretensão punitiva com base no Acórdão 1.441/2016 do TCU, pelo transcurso de mais de dez anos desde a ocorrência da irregularidade (peça 92, p. 2) , e pela prescrição da pretensão ressarcitória, invocando decisão do STF no Recurso Extraordinário 636.886, tema de repercussão geral 899, e do STJ (REsp 14800350/RS) que tem por prescritível a pretensão de ressarcimento ao erário baseada em decisão do TCU em prazo quinquenal (peça 92, p. 2-3) , a ensejar o arquivamento do processo por esses motivos.
18.	Adiante, defende que há desproporcionalidade na penalidade a ser aplicada, pois não haveria indícios de atuação de má-fé do autor. A penalidade deve ser proporcional às circunstâncias do ato. Como sua boa-fé teria sido demonstrada (por ausência de demonstração da má-fé) não caberia penalidades muito gravosas ao réu (peça 92, p. 4-5) .
19.	Por fim, reitera pedido de arquivamento do processo pela ocorrência de prescrição da pretensão punitiva e da ressarcitória do TCU e pela 'evidente boa-fé do Réu' (peça 92, p. 5-6) .
Análise
20.	No que diz respeito à prescrição da pretensão punitiva, como se verá no item 18 da instrução à peça 83, já houve reconhecimento da sua ocorrência.
21.	Quanto ao entendimento proferido pelo Supremo Tribunal Federal, no julgamento recente do RE 636.886 (tema 899) , a respeito da prescritibilidade da pretensão de ressarcimento ao erário com base em decisão de tribunal de contas, cabe assinalar que, conforme orientação sufragada pelo Acórdão 6589/2020-TCU-Segunda Câmara, da relatoria do Ministro Raimundo Carreiro, a decisão do STF alcança tão somente a fase judicial de execução do título extrajudicial, não atingindo os processos de controle externo em trâmite no TCU.
21.1.	Aliás, da ementa do julgado do STF constou que: 'A pretensão de ressarcimento ao erário em face de agentes públicos reconhecida em acórdão de Tribunal de Contas prescreve na forma da Lei 6.830/1980 (Lei de Execução Fiscal) '. Portanto, até o trânsito em julgado do acórdão condenatório do TCU, permanece imprescritível a pretensão de ressarcimento ao erário decorrente da instauração da tomada de contas especial, conforme Enunciado da Súmula 282 do TCU:
As ações de ressarcimento movidas pelo Estado contra os agentes causadores de danos ao erário são imprescritíveis.
21.2.	Em decisão mais recente (Acórdão 10203/2020-TCU-Primeira Câmara) , o Ministro Benjamin Zymler assim se pronunciou em seu voto:
34. Ainda que se interprete que a decisão do STF seja também aplicável à tramitação do processo de controle externo no âmbito do TCU, exsurgem outras diversas questões fundamentais para que esta Corte de Contas estabeleça novo tratamento acerca da prescrição do débito e da pretensão punitiva, em particular qual seria o dies a quo (a data de ocorrência do fato irregular ou a do seu conhecimento pelo TCU) e quais seriam as hipóteses de interrupção da prescrição.
22.	Dessa forma, rejeita-se os argumentos referentes à ocorrência da prescrição ressarcitória.
23.	Em relação à proporcionalidade de penalidade e sua relação com a ocorrência ou não de boa-fé, a discussão não se aplica considerando que a pretensão punitiva prescreveu. Em referência a demonstração de boa-fé alegada, nada foi acrescido aos autos que indicasse ter agido o defendente de boa-fé ao acolher documentos de identificação inidôneos, deixar de fazer juntada obrigatória de cópia de CTPS para fins de comprovação do vínculo empregatício e utilizar comprovantes de residência em nome de terceiro com o mesmo nome e endereço já utilizados em outros processos de concessão de outros benefícios, sem constar nos processos declaração dos beneficiários referente ao grau de parentesco entre o terceiro e o segurado, produzindo a inserção de dados fictícios no sistema da Previdência Social (v. item 10.1 e subitens) , evidenciada, pelo menos, sua atuação culposa, bastante para a imputação da responsabilidade pelos danos aqui identificados contra o Erário federal (v tb. item 10.1.7.3) . Assim sendo, rejeita-se a alegação de haver sido evidenciada a boa-fé do defendente, diante dos indícios de culpa e de elementos que permitissem essa conclusão.
Individualização das Condutas
24.	Considerando o ilícito acima identificado, a imputação de responsabilidade atende aos pressupostos estabelecidos na jurisprudência desta Corte de Contas. Com efeito, há elementos para individualizar as condutas, o nexo de causalidade entre estas e as irregularidades geradoras do dano e está caracterizada a atuação culposa do responsável Vanderley da Silva Melo, conforme matriz de responsabilização (v. peça 82) .
25.	Por todo o exposto, rejeita-se integralmente as alegações de defesa apresentadas.
Verificação do Prazo de Prescrição da Pretensão Punitiva
26.	Vale ressaltar que a pretensão punitiva do TCU, conforme Acórdão 1441/2016-TCU-Plenário, Relator: Benjamin Zymler, que uniformizou a jurisprudência acerca dessa questão, subordina-se ao prazo geral de prescrição indicado no art. 205 do Código Civil, que é de dez anos, contado da data de ocorrência da irregularidade sancionada, nos termos do art. 189 do Código Civil, sendo este prazo interrompido pelo ato que ordenar a citação, a audiência ou a oitiva do responsável.
26.1.	No caso em exame, ocorreu a prescrição, uma vez que a irregularidade sancionada ocorreu até 9/7/2010 e o ato de ordenação da citação ocorreu em 11/08/2020.
CONCLUSÃO
27.	A jurisprudência pacífica nesta Corte é no sentido da imprescritibilidade das ações de ressarcimento ao erário (Súmula TCU 282) . Dessa forma, identificado dano ao erário, devese instaurar e julgar o processo de tomada de contas especial para responsabilizar seus agentes causadores, respeitando o direito ao contraditório e à ampla defesa, independentemente de quando ocorreram os atos impugnados.
28.	Verifica-se que houve a prescrição da pretensão punitiva, conforme análise já realizada (itens 26 e 26.1) .
29.	Tendo em vista que não constam dos autos elementos que permitam reconhecer a boa-fé do responsável, sugere-se que as suas contas sejam julgadas irregulares, nos termos do art. 202, § 6º, do Regimento Interno do TCU, com a imputação do débito atualizado monetariamente e acrescido de juros de mora, nos termos do art. 202, §1º do Regimento Interno do TCU, descontado o valor eventualmente recolhido.
INFORMAÇÕES ADICIONAIS
30.	No que diz respeito ao INSS, não foram adotadas providências tempestivas para apuração dos fatos, diante do não cumprimento do prazo para prestar contas, no sentido de atender o prazo de 180 dias estabelecido pelo art. 1º, § 1º, da Instrução Normativa-TCU 56, de 5 de dezembro de 2007, que a sucedeu, para que se viesse a promover a instauração de tomada de contas especial. Tal afirmativa se baseia no fato de ter-se escoado um período de 2.346 dias entre a denúncia das irregularidades (15/2/2012, data de conclusão do relatório do PAD, peça 13, p. 43) e a autuação da tomada de contas especial (19/7/2018, cf. peça 1) .
31.	Desse modo, entende-se que se deve dar ciência ao Instituto Nacional do Seguro Social, nos termos do art. 2º, inciso II, da Resolução-TCU 315, de 22/4/2020, de que o retardamento injustificado na instauração da TCE que ensejou o processo INSS 35318.000638/2018-99, implicou em inobservância ao art. 1º, § 1º, da Instrução Normativa-TCU 56, de 5 de dezembro de 2007, assim como do art. 4º e 11 da Instrução Normativa-TCU 71, de 28 de novembro de 2012.
PROPOSTA DE ENCAMINHAMENTO
32.	Diante do exposto, submetemos os autos à consideração superior, propondo ao Tribunal:
	a) rejeitar integralmente as alegações de defesa do responsável Vanderley da Silva Melo (CPF XXX.729.487-XX) ;
	b) julgar irregulares, nos termos dos arts. 1º, inciso I, 16, inciso III, alíneas 'b' e 'c', da Lei 8.443/1992, c/c os arts. 19 e 23, inciso III, da mesma Lei, as contas do responsável Vanderley da Silva Melo (CPF XXX.729.487-XX) , condenando-o ao pagamento das importâncias a seguir especificadas, atualizadas monetariamente e acrescidas dos juros de mora, calculadas a partir das datas discriminadas até a data da efetiva quitação do débito, fixando-lhe o prazo de quinze dias, para que comprove, perante o Tribunal, o recolhimento das referidas quantias aos cofres do Instituto Nacional do Seguro Social, nos termos do art. 23, inciso III, alínea 'a', da citada lei, c/c o art. 214, inciso III, alínea 'a', do Regimento Interno do TCU.  
	Débito:
	Data da ocorrência
	Valor histórico (R$) 

	13/11/2009
	                      248,00 

	25/11/2009
	                      465,00 

	23/12/2009
	                      465,00 

	27/01/2010
	                      510,00 

	01/03/2010
	                      510,00 

	30/03/2010
	                      510,00 

	30/04/2010
	                      510,00 

	27/05/2010
	                      510,00 

	30/06/2010
	                      510,00 

	09/11/2009
	                      232,50 

	30/11/2009
	                      465,00 

	04/01/2010
	                      465,00 

	29/01/2010
	                      510,00 

	26/02/2010
	                      510,00 

	31/03/2010
	                      510,00 

	30/04/2010
	                      510,00 

	31/05/2010
	                      510,00 

	02/07/2010
	                      510,00 

	23/10/2009
	                      263,50 

	23/10/2009
	                      465,00 

	06/11/2009
	                      465,00 

	04/12/2009
	                      465,00 

	06/01/2010
	                      465,00 

	03/02/2010
	                      510,00 

	03/03/2010
	                      510,00 

	06/04/2010
	                      510,00 

	05/05/2010
	                      510,00 

	07/06/2010
	                      510,00 

	05/07/2010
	                      510,00 

	17/09/2009
	                      263,50 

	05/10/2009
	                      465,00 

	06/11/2009
	                      465,00 

	07/12/2009
	                      465,00 

	05/01/2010
	                      465,00 

	02/02/2010
	                      510,00 

	02/03/2010
	                      510,00 

	05/04/2010
	                      510,00 

	05/05/2010
	                      510,00 

	04/06/2010
	                      510,00 

	06/07/2010
	                      510,00 

	13/11/2009
	                      108,50 

	13/11/2009
	                      465,00 

	07/12/2009
	                      465,00 

	05/01/2010
	                      465,00 

	05/02/2010
	                      510,00 

	02/03/2010
	                      510,00 

	08/04/2010
	                      510,00 

	03/05/2010
	                      510,00 

	01/06/2010
	                      510,00 

	05/07/2010
	                      510,00 

	11/11/2009
	                      201,50 

	11/11/2009
	                      465,00 

	07/12/2009
	                      465,00 

	04/01/2010
	                      465,00 

	01/02/2010
	                      510,00 

	01/03/2010
	                      510,00 

	01/04/2010
	                      510,00 

	05/05/2010
	                      510,00 

	04/06/2010
	                      510,00 

	06/07/2010
	                      510,00 

	01/12/2009
	                      232,50 

	01/12/2009
	                      465,00 

	04/01/2010
	                      465,00 

	02/02/2010
	                      510,00 

	01/03/2010
	                      510,00 

	01/04/2010
	                      510,00 

	03/05/2010
	                      510,00 

	01/06/2010
	                      510,00 

	01/07/2010
	                      510,00 

	17/09/2009
	                      263,50 

	15/10/2009
	                      465,00 

	26/10/2009
	                      465,00 

	24/11/2009
	                      465,00 

	22/12/2009
	                      465,00 

	25/01/2010
	                      510,00 

	22/02/2010
	                      510,00 

	25/03/2010
	                      510,00 

	26/04/2010
	                      510,00 

	26/05/2010
	                      510,00 

	02/07/2010
	                      510,00 

	04/02/2010
	                      232,50 

	04/02/2010
	                      510,00 

	05/03/2010
	                      510,00 

	12/04/2010
	                      510,00 

	06/05/2010
	                      510,00 

	08/06/2010
	                      510,00 

	06/07/2010
	                      510,00 

	11/12/2009
	                      465,00 

	11/12/2009
	                        46,50 

	22/12/2009
	                      465,00 

	25/01/2010
	                      510,00 

	24/02/2010
	                      510,00 

	25/03/2010
	                      510,00 

	27/04/2010
	                      510,00 

	25/05/2010
	                      510,00 

	24/06/2010
	                      510,00 

	15/10/2009
	                      465,00 

	15/10/2009
	                      263,50 

	09/11/2009
	                      465,00 

	07/12/2009
	                      465,00 

	07/01/2010
	                      465,00 

	05/02/2010
	                      510,00 

	04/03/2010
	                      510,00 

	09/04/2010
	                      510,00 

	06/05/2010
	                      510,00 

	07/06/2010
	                      510,00 

	07/07/2010
	                      510,00 

	22/12/2009
	                      465,00 

	22/12/2009
	                      124,00 

	07/01/2010
	                      465,00 

	10/02/2010
	                      510,00 

	05/03/2010
	                      510,00 

	09/04/2010
	                      510,00 

	06/05/2010
	                      510,00 

	08/06/2010
	                      510,00 

	06/07/2010
	                      510,00 

	23/10/2009
	                      263,50 

	29/10/2009
	                      465,00 

	03/12/2009
	                      465,00 

	30/12/2009
	                      465,00 

	27/01/2010
	                      510,00 

	23/02/2010
	                      510,00 

	26/03/2010
	                      510,00 

	29/04/2010
	                      510,00 

	27/05/2010
	                      510,00 

	30/06/2010
	                      510,00 

	23/09/2009
	                      263,50 

	17/11/2009
	                      465,00 

	17/11/2009
	                      465,00 

	15/12/2009
	                      465,00 

	05/02/2010
	                      465,00 

	05/02/2010
	                      510,00 

	01/03/2010
	                      510,00 

	01/04/2010
	                      510,00 

	05/05/2010
	                      510,00 

	01/06/2010
	                      510,00 

	01/07/2010
	                      510,00 

	23/10/2009
	                      465,00 

	23/10/2009
	                      186,00 

	09/11/2009
	                      465,00 

	07/12/2009
	                      465,00 

	08/01/2010
	                      465,00 

	05/02/2010
	                      510,00 

	05/03/2010
	                      510,00 

	12/04/2010
	                      510,00 

	07/05/2010
	                      510,00 

	08/06/2010
	                      510,00 

	08/07/2010
	                      510,00 

	22/12/2009
	                      124,00 

	22/12/2009
	                      465,00 

	28/12/2009
	                      465,00 

	27/01/2010
	                      510,00 

	25/02/2010
	                      510,00 

	29/03/2010
	                      510,00 

	28/04/2010
	                      510,00 

	27/05/2010
	                      510,00 

	28/06/2010
	                      510,00 

	17/09/2009
	                      263,50 

	24/09/2009
	                      465,00 

	26/10/2009
	                      465,00 

	24/11/2009
	                      465,00 

	22/12/2009
	                      465,00 

	25/01/2010
	                      510,00 

	24/02/2010
	                      510,00 

	25/03/2010
	                      510,00 

	27/04/2010
	                      510,00 

	27/05/2010
	                      510,00 

	30/06/2010
	                      510,00 

	15/09/2009
	                      465,00 

	15/09/2009
	                        15,50 

	08/10/2009
	                      465,00 

	09/11/2009
	                      465,00 

	07/12/2009
	                      465,00 

	08/01/2010
	                      465,00 

	05/02/2010
	                      510,00 

	05/03/2010
	                      510,00 

	12/04/2010
	                      510,00 

	07/05/2010
	                      510,00 

	08/06/2010
	                      510,00 

	08/07/2010
	                      510,00 

	11/11/2009
	                      465,00 

	11/11/2009
	                      108,50 

	25/11/2009
	                      465,00 

	23/12/2009
	                      465,00 

	27/01/2010
	                      510,00 

	25/02/2010
	                      510,00 

	30/03/2010
	                      510,00 

	03/05/2010
	                      510,00 

	27/05/2010
	                      510,00 

	02/07/2010
	                      510,00 

	04/09/2009
	                      465,00 

	04/09/2009
	                      124,00 

	05/10/2009
	                      465,00 

	05/11/2009
	                      465,00 

	03/12/2009
	                      465,00 

	06/01/2010
	                      465,00 

	03/02/2010
	                      510,00 

	03/03/2010
	                      510,00 

	09/04/2010
	                      510,00 

	05/05/2010
	                      510,00 

	07/06/2010
	                      510,00 

	07/07/2010
	                      510,00 

	21/10/2009
	                      465,00 

	21/10/2009
	                      465,00 

	11/12/2009
	                      465,00 

	11/12/2009
	                      465,00 

	10/02/2010
	                      465,00 

	10/02/2010
	                      510,00 

	15/04/2010
	                      510,00 

	15/04/2010
	                      510,00 

	05/05/2010
	                      510,00 

	01/06/2010
	                      510,00 

	01/07/2010
	                      510,00 

	17/09/2009
	                      387,50 

	13/10/2009
	                      465,00 

	10/11/2009
	                      465,00 

	07/12/2009
	                      465,00 

	08/01/2010
	                      465,00 

	05/02/2010
	                      510,00 

	05/03/2010
	                      510,00 

	09/04/2010
	                      510,00 

	07/05/2010
	                      510,00 

	09/06/2010
	                      510,00 

	09/07/2010
	                      510,00 

	17/11/2009
	                      124,00 

	01/12/2009
	                      465,00 

	30/12/2009
	                      465,00 

	29/01/2010
	                      510,00 

	26/02/2010
	                      510,00 

	31/03/2010
	                      510,00 

	30/04/2010
	                      510,00 

	31/05/2010
	                      510,00 

	30/06/2010
	                      510,00 

	Valor atualizado do débito (com juros) em 30/11/2020: R$ 247.154,56 (peça 95) 
	c) autorizar, desde logo, a cobrança judicial da dívida, caso não atendida a notificação, na forma do disposto no art. 28, inciso II, da Lei 8.443/1992;
	d) autorizar também, desde logo, se requerido, com fundamento no art. 26, da Lei 8.443, de 1992, c/c o art. 217, §§ 1º e 2º do Regimento Interno do TCU, o parcelamento da dívida em até 36 parcelas, incidindo, sobre cada parcela, corrigida monetariamente, os correspondentes acréscimos legais, fixando-lhe o prazo de quinze dias, a contar do recebimento da notificação, para comprovar, perante o Tribunal, o recolhimento da primeira parcela, e de trinta dias, a contar da parcela anterior, para comprovar os recolhimentos das demais parcelas, devendo incidir, sobre cada valor mensal, atualizado monetariamente, os juros de mora devidos, no caso do débito, na forma prevista na legislação em vigor, alertando os responsáveis de que a falta de comprovação do recolhimento de qualquer parcela importará o vencimento antecipado do saldo devedor, nos termos do § 2º do art. 217 do Regimento Interno deste Tribunal; 
	e) dar ciência, ao Instituto Nacional do Seguro Social, nos termos do art. 2º, inciso II, da Resolução-TCU 315, de 22/4/2020, de que o retardamento injustificado na instauração da TCE que ensejou o processo INSS 35318.000626/2018-64, implicou em inobservância ao art. 1º, § 1º, da Instrução Normativa-TCU 56, de 5 de dezembro de 2007, assim como do art. 4º e 11 da Instrução Normativa-TCU 71, de 28 de novembro de 2012;
	h) enviar cópia do Acórdão a ser prolatado à Procuradoria da República no Estado do Rio de Janeiro, nos termos do § 3º do art. 16 da Lei 8.443/1992, c/c o § 7º do art. 209 do Regimento Interno do TCU, para adoção das medidas cabíveis;
	i) enviar cópia do Acórdão que vier a ser proferido ao Instituto Nacional do Seguro Social e ao responsável, para ciência;
	j) informar à Procuradoria da República no Estado do Rio de Janeiro, ao Instituto Nacional do Seguro Social e ao responsável que a presente deliberação, acompanhada do Relatório e do Voto que a fundamenta, está disponível para a consulta no endereço www.tcu.gov.br/acordaos, além de esclarecer que, caso requerido, o TCU poderá fornecer sem custos as correspondentes cópias, de forma impressa; 
	k) informar à Procuradoria da República no Estado do Rio de Janeiro que, nos termos do parágrafo único do art. 62 da Resolução TCU 259/2014, os procuradores e membros do Ministério Público credenciados nesta Corte podem acessar os presentes autos de forma eletrônica e automática, ressalvados apenas os casos de eventuais peças classificadas como sigilosas, as quais requerem solicitação formal."
2.	Por meio de parecer acostado à peça 99, transcrito a seguir, o membro do Ministério Público junto ao TCU anuiu às conclusões e encaminhamentos da unidade técnica:
"Trata-se de tomada de contas especial instaurada pelo Instituto Nacional do Seguro Social (INSS) , em desfavor do ex-servidor Vanderley da Silva Melo, em razão de concessão irregular de benefícios de prestação continuada (BPC) de Amparo Social ao Idoso na Agência de Previdência Social de Saquarema, vinculada à Gerência Executiva do INSS de Niterói/RJ. As irregularidades ocasionaram prejuízo ao erário da ordem de R$ 108.200,00, entre 2009 e 2010 (peça 43) .
Em sede de instrução preliminar, a Secex/TCE citou o ex-servidor demitido do INSS (peça 13, p.39 e peça 83) . Ato contínuo, a unidade técnica do TCU instruiu no mérito o feito e, após analisar as alegações de defesa apresentadas, propôs o julgamento pela irregularidade das contas do responsável, a condenação em débito, mas deixou de propor a aplicação de penalidades por conta da prescrição da pretensão punitiva do TCU (peça 83) .
Especificamente sobre a alegação de prescrição do ressarcimento do prejuízo decorrente de acórdão condenatório do TCU, o MP de Contas esclarece que a decisão do STF, adotada no âmbito do RE 636.886, alcança a fase de execução do acórdão condenatório do Tribunal, ou seja, a etapa de cobrança do título extrajudicial constituído, não atingindo os processos de controle externo em curso. Com isso, mantem-se incólume a jurisprudência do TCU fundada no art. 37, § 5º, da Constituição Federal. Cite-se como precedentes o Acórdão 5236/2020-TCU-Primeira Câmara (Relator Min. Benjamin Zymler) e o Acórdão 6350/2020-TCU-Segunda Câmara (Relator Ministro Aroldo Cedraz) . 
Nesse sentido, manifesta-se o Ministério Público de Contas de acordo com a análise de mérito empreendida pela Secex-TCE e endossa a proposta encaminhamento feita em pareceres convergentes (peças 96-98) ."
	É o relatório.

8.1. Evaldo Tadeu Melo (161461/OAB-RJ) e outros, representando Vanderley da Silva Melo.

Procurador Júlio Marcelo de Oliveira.

TOMADA DE CONTAS ESPECIAL. CONCESSÃO IRREGULAR DE BPC. CITAÇÃO. REJEIÇÃO DAS ALEGAÇÕES DE DEFESA. PRESCRIÇÃO DA PRETENSÃO PUNITIVA. CONTAS JULGADAS IRREGULARES. DÉBITO.

TOMADA DE CONTAS ESPECIAL (TCE)

Secretaria de Controle Externo de Tomada de Contas Especial (SecexTCE).

Em exame tomada de contas especial instaurada pelo Instituto Nacional do Seguro Social (INSS) , em desfavor do ex-servidor Vanderley da Silva Melo, em razão de concessão irregular de benefícios de prestação continuada (BPC) de Amparo Social ao Idoso na Agência de Previdência Social de Saquarema, vinculada à Gerência Executiva do INSS de Niterói/RJ. As irregularidades ocasionaram prejuízo ao erário da ordem de R$ 108.200,00, entre 2009 e 2010 (peça 43) .
2.	Devidamente citado por este Tribunal, o responsável apresentou suas alegações de defesa (peça 92) , as quais foram rejeitadas pela Secretaria de Controle Externo de Tomada de Contas Especial (Secex/TCE) , que ao final propõe julgar irregulares as contas do ex-servidor do INSS e o condenar em débito, deixando de aplicar-lhe multa em razão de estar configurada a prescrição da pretensão punitiva no âmbito deste Tribunal. 
3.	Anuo às conclusões e encaminhamentos propostos, os quais também contaram com a anuência do Ministério Público junto ao TCU (MPTCU) , cujos fundamentos adoto como minhas razões de decidir, sem prejuízo dos breves comentários que passo a fazer.
4.	Em suas alegações de defesa, o responsável afirma, no essencial, a ocorrência da prescrição da pretensão punitiva com base no Acórdão 1.441/2016 do TCU, pelo transcurso de mais de dez anos desde a ocorrência da irregularidade (peça 92, p. 2) , e a prescrição da pretensão ressarcitória, invocando decisão do STF no Recurso Extraordinário 636.886, tema de repercussão geral 899, e do STJ (REsp 14800350/RS) , que tem por prescritível a pretensão de ressarcimento ao erário baseada em decisão do TCU em prazo quinquenal (peça 92, p. 2-3) , a ensejar o arquivamento do processo por esses motivos.
5.	Conforme verificou a SecexTCE, restou de fato caracterizada a prescrição da pretensão punitiva, nos termos do Acórdão 1441/2016-TCU-Plenário, Relator Min. Benjamin Zymler, pois a irregularidade sancionada ocorreu até 9/7/2010, conquanto o ato de ordenação da citação ocorreu somente em 11/08/2020.
6.	Devido à mora na instauração da competente tomada de contas especial, a SecexTCE propõe dar ciência ao INSS de que o retardamento injustificado na instauração da TCE que ensejou o processo INSS 35318.000626/2018-64, implicou em inobservância ao art. 1º, § 1º, da Instrução Normativa-TCU 56, de 5 de dezembro de 2007, assim como do art. 4º e 11 da Instrução Normativa-TCU 71, de 28 de novembro de 2012.
7.	Acerca da pretensão de ressarcimento do dano ao erário, como bem registrou a unidade instrutora, resta isento de dúvidas que a jurisprudência consolidada deste Tribunal de Contas da União (TCU) formou-se no sentido da imprescritibilidade das ações de ressarcimento ao erário. Nesse sentido, reproduzo o Enunciado de Súmula no 282, desta Corte:
"As ações de ressarcimento movidas pelo Estado contra os agentes causadores de danos ao erário são imprescritíveis."
8. 	De outra parte, e à semelhança dos outros julgadores deste TCU, não desconheço a recente decisão exarada pelo Supremo Tribunal Federal (STF) , prolatada no âmbito do Recurso Extraordinário (RE) 636.886/AL, por meio da qual foi fixado o seguinte enunciado para o Tema 899, de repercussão geral:
"É prescritível a pretensão de ressarcimento ao erário fundada em decisão de Tribunal de Contas."
9. 	Ocorre que, consoante o destacado pelo e. Ministro Benjamin Zymler no leading case que primeiro discutiu o alcance do referido julgado da Corte Suprema (voto condutor do Acórdão 5236/2020-TCU-Primeira Câmara) , ainda há diversas dúvidas sobre a matéria, pois resta possível a conclusão de que a decisão não tratou da prescrição do processo de controle externo levado a efeito no âmbito do TCU mas, sim, da prescrição intercorrente ocorrida durante a fase de execução do acórdão condenatório desta Corte.
10. 	Na oportunidade, Sua Excelência aduziu que a aludida decisão do STF enfrentou RE interposto pela União contra acórdão do Tribunal Regional Federal da 5ª Região (TRF/5) , ementado como se segue, pelo qual o regional negou provimento a embargos de declaração opostos contra acórdão de sua lavra:
"EMENTA: TRIBUTÁRIO. PROCESSUAL CIVIL. EXECUÇÃO FISCAL. PROCESSO PARALISADO POR MAIS DE CINCO ANOS. PRESCRIÇÃO INTERCORRENTE. OCORRÊNCIA. 1. Para fins práticos, deve-se observar quando a Fazenda Pública foi intimada a providenciar o andamento do feito. Passados cinco anos sem diligências concretas, ocorre a prescrição intercorrente. Caso haja suspensão na forma do art. 40, da Lei n. 6.830/80, ocorre a extinção se o feito permanecer paralisado por mais de seis anos. 2. Na hipótese dos autos, houve o arquivamento sem baixa do processo em 12.08.1999 e até a data da sentença extintiva do feito em 05.06.2006, a Fazenda Nacional não apresentou nenhuma medida concreta quanto à localização do devedor ou de seus bens. Revela-se, portanto, inequívoca a ocorrência da prescrição intercorrente."
11. 	O Ministro Benjamin Zymler argumentou que, na situação debatida judicialmente, a Fazenda Pública havia deixado a ação paralisada por mais de seis anos, o que ensejou fosse declarada a prescrição intercorrente no caso em tela. Isto é, a questão objeto da controvérsia cingiu-se à prescrição intercorrente ocorrida durante a fase de execução do acórdão condenatório do TCU.
12. 	Desse modo, ponderou que, com base nessa possível interpretação, a matéria decidida no mencionado feito não teria nenhuma repercussão de ordem prática e jurídica nos processos desta Corte, isso porque o título executivo, que é própria decisão do Tribunal, consoante o art. 19 da Lei 8.443/92, ainda não se formou.
13. 	Feito esse raciocínio, Sua Excelência acresceu que, ainda se possa interpretar que a decisão do STF também se aplique ao iter do processo de controle externo neste TCU, outras questões, de suma importância visando que este Tribunal estabeleça novo tratamento acerca da prescrição do débito, restariam pendentes de esclarecimento, relevando mencionar as relativas à definição da data de ocorrência do fato irregular ou data do seu conhecimento pelo TCU, bem assim as hipóteses de interrupção da prescrição. 19. Em conclusão, conduziu o colegiado a que aplicasse, ao caso in concreto, a jurisprudência do TCU até então vigente, fundamentada no art. 37, § 5º, da Constituição Federal, e consubstanciada na citada Súmula 282, no que tange ao ressarcimento do prejuízo.
14. 	Anoto que o entendimento acima também foi seguido em outros julgados desta Corte, sendo exemplos os Acórdãos: 1.492/2020, 2.104/2020, 2.182/2020 e 2.336/2020, Rel. Min. Aroldo Cedraz; 2.188/2020, Rel. Min. Raimundo Carreiro; e 2.018/2020, Rel. Min. Ana Arraes, do Plenário; 6.494/2020, Rel. Min. Walton Alencar Rodrigues; 5.236/2020, 6.084/2020, 6.465/2020, 6.466/2020, 7.982/2020, 9.277/2020, Rel. Min. Benjamin Zymler; e 8.550/2020, 9.011/2020, 9.012/2020 e 9.293/2020, Rel. Min. Bruno Dantas, todos da 1ª Câmara; e 5.681/2020, 6.350/2020, 8.316/2020, 8.940/2020, 8.945/2020, 8.947/2020, 8.948/2020, 9.208/2020 e 9.216/2020 da minha relatoria; 5.690/2020, 6.350/2020, 6.575/2020, 6.712/2020, 7.325/2020, 8.021/2020, 8.023/2020, 8.443/2020, 8.649/2020, 8.651/2020 e 8.657/2020, Rel. Min. Aroldo Cedraz; 6.171/2020, Rel. Min. Raimundo Carreiro; 6.207/2020 e 8.498/2020, Rel. Min. Ana Arraes; e 6.707/2020 e 6.726/2020, Rel. Min. Subst. Marcos Benquerer Costa, estes da 2ª Câmara) .
15. 	Releva, ainda, considerar que em 14 de agosto último a Advocacia-Geral da União opôs embargos de declaração ao já citado acórdão proferido no RE 636.886/AL, objetivando exatamente dirimir dívidas quanto ao alcance da aludida decisão, notadamente para que se tenha como correta compreensão a de que "a tese de repercussão geral no acórdão (...) embargado abrange apenas a fase executiva da decisão do TCU".
16. 	Nesse sentido, e considerando que os contornos ao final dados pela Corte Suprema após a apreciação dos aclaratórios certamente balizarão a atuação futura deste Tribunal de Contas da União, inclusive com as correções que por ventura se fizerem cabíveis, até em razão de a prescrição ser matéria de ordem pública, acompanho o posicionamento manifestado por esta Casa nos arestos antes mencionados e aplico ao caso em exame a jurisprudência do TCU até o momento firmada.
17.	Assim sendo, as contas do responsável devem ser julgadas irregulares, condenando-o ao pagamento dos valores de débito apurados, deixando, contudo, de lhe aplicar multa ante a caracterização de sua prescritibilidade.
	Ante o exposto, acompanhando os posicionamentos uniformes da unidade técnica e do MPTCU, VOTO por que este Colegiado adote a minuta de acórdão que ora submeto à aprovação.
TCU, Sala das Sessões Ministro Luciano Brandão Alves de Souza, em 13 de abril de 2021.
Ministro JOÃO AUGUSTO RIBEIRO NARDES 
Relator